【裁判字號】    99,執消債更更,1
【裁判日期】    990820
【裁判案由】    更生事件
【裁判全文】
臺灣臺北地方法院民事裁定         99年度執消債更更字第1號
聲  請  人
即債務人    陶金雄
代  理  人  周漢威律師
相  對  人
即債權人    臺灣銀行股份有限公司
法定代理人  羅澤成
相  對  人
即債權人    花旗（台灣）商業銀行股份有限公司
法定代理人  利明
相  對  人
即債權人    豐（台灣）商業銀行股份有限公司
法定代理人  韋力行
相  對  人
即債權人    聯邦商業銀行股份有限公司
法定代理人  李憲章
代  理  人  陳偉介
相  對  人
即債權人    台新國際商業銀行股份有限公司
法定代理人  吳東亮
相  對  人
即債權人    國泰世華商業銀行股份有限公司
法定代理人  汪國華
代  理  人  馮佳慧
相  對  人
即債權人    萬泰商業銀行股份有限公司
法定代理人  韓傑輔
相  對  人
即債權人    台北富邦商業銀行股份有限公司
法定代理人  韓蔚廷
相  對  人
即債權人    中國信託商業銀行股份有限公司
法定代理人  辜濂松
相  對  人
即債權人    遠東銀行
法定代理人  洪信德
上列當事人聲請消費者債務清理事件，本院裁定如下：
    主  文
債務人所提如附件所示之更生方案應予認可。
    理  由
一、按法人因合併而消滅者，訴訟程序因合併而設立或合併後存
    續之法人，承受其訴訟以前當然停止，復按，訴訟繫屬中為
    訴訟標的之法律關係，雖移轉於第三人，於訴訟無影響。但
    第三人如經兩造同意，得聲請代當事人承當訴訟；又關於更
    生程序，除消費債務清理條例別有規定外，準用民事訴訟法
    規定。民事訴訟法第169、175條第2項、第254條、消費者債
    務清理條例第15條分別定有明文。另農漁會將其信用部門依
    金融機構合併法由其他金融機構承受，亦並結束信用部門，
    得類推適用民事訴訟法承受訴訟規定，有最高法院92年第一
    次民庭會議決議可資參照。經查，（一）本件原債權人友邦
    信用卡股份有限公司（下稱友邦信用卡公司）陳報已將其債
    權讓與遠東商業銀行股份有限公司（下稱遠東銀行），有金
    管會民國98年8月11日金管銀票字第00000000000號函影本附
    卷可稽；（二）原陳報債權人香港商香港上海甲○銀行股份
    有限公司（下稱上海甲○銀行）亦將其除台北分行及國際金
    融業務分行外之各分行業務全部由豐（台灣）商業銀行股
    份有限公司（下稱甲○台灣銀行）承受，上海甲○銀行並結
    束經營該等分行之業務等情，亦有金管會民國99年3月4日金
    管銀外字第0000000000號等件為憑；（三）又原陳報債權之
    債權人美商甲○商業銀行股份有限公司（下稱美商甲○銀行
    ）已將本件債權分別讓予甲○（台灣）商業銀行股份有限公
    司（下稱甲○（台灣）銀行），仍有出金管會98年7月17 日
    金管銀外字第 00000000000號函文影本可查，是上開澳商澳
    盛銀行、甲○台灣銀行及甲○（台灣）銀行分別聲明承受、
    承當本件程序，核與前開法律規定要件相符，應予准許，合
    先敘明。
二、復按債務人有薪資、執行業務所得或其他固定收入，法院認
    更生方案之條件公允者，得不經債權人會議可決，逕依債務
    人之聲請或依職權以裁定認可更生方案；法院為認可之裁定
    時，因更生方案履行之必要，對於債務人在未依更生條件全
    部履行完畢前之生活程度，得為相當之限制。又「最終清償
    期自認可更生方案確定之翌日起不得逾六年，但有特別情事
    者，得延長為八年」、「債務人提出之更生方案最終清償期
    逾六年者，應表明無法於六年內清償之特別情事。」消費者
    債務清理條例第53條第1項第3款、第64條第1項、第62條第2
    項及同條例施行細則第27條分別定有明文。
三、本件債務人聲請更生，前經本院97年度消債更字第 115號民
    事裁定開始更生程序在案，債務人嗣分別於97年 7月14日、
    99年5月28日提出財產及收入狀況報告書及更生方案，經查
    ，債務人現任職台北市信義區清潔隊，平均每月薪資約新台
    幣（下同）41,806元（包括固定薪資及各式獎金），另債務
    人 2名子女（分別為6歲餘及4歲餘）分別領有低收入戶兒童
    生活補助1,400元（6至12歲）及2,900元（6歲以下），每月
    收入共約46,106元，有債務人提出之98年度所得扣繳憑單及
    98年1月至99年3月員工薪資單影、在職證明影本及台北市政
    府社會局99年4月29日北市○○○○00000000000號函附卷為
    憑，另債務人陳報主張其與配偶每月必要生活支出約為15,2
     92元，另須支出2名成未成年子女扶養費18,646元，故提出
    如附件所示更生方案，承諾更生方案確定後，以每月為一期
    ，第一期款為法院發還之扣押款項 208,473元，第二期起，
    次子尚未被減少補助金時，每月可清償11,869元，因滿六歲
    補助金降低後，每月清償 10,869元，清償期限為6年，共清
    償 996,172元，佔全部債務比例35.27%。經本院將上開財產
    收入狀況報告書及更生方案送達債權人表示意見，除台新國
    際商業銀行股份有限公司具狀表示同意外，其餘債權人均表
    示不同意，合計同意債權人之人數及債權金額，分別佔全體
    債權人數及全部債權金額之11.11%與18.81%，是債務人所提
    更生方案未能依消費者債務清理條例第60條規定，獲得債權
    人會議之可決。
四、經查，內政部訂定99年度台北市家庭總收入，平均於全家人
    口後，每人每月收入低於14,614元以下者，可向主管單位申
    請低收入戶補助，故以該標準為台北市每人每月最低生活費
    用，應屬合理。本件債務人主張其與配偶每月生活必要支出
    為15,292元，另須為二名未成年子女支出每月必要生活費用
    18,646元，每月必要支出共為33,938元，債務人個人及受扶
    養人每人每月生活費用並未逾越上開數額，故其生活應無明
    顯浪費情事。
五、另查，本件債權人不同意債務人更生方案之理由，無非認為
    債務人子女生活費用過高、應酌減最低生活費用中包括房租
    、家事管理、通訊等費用；配偶應負擔半數扶養費、債務人
    無需扶養配偶、更生方案履行期間應延長為8年等等，惟：
    （一）所謂內政部公布之每人每月最低生活費用，係內政部
          為發放社會救助款項所訂定之標準，該標準係以行政
          院主計處所公佈之最近一年每人每月消費性支出之60
           %計算，又依據主計處網站之最近一年公開資料顯示
          ，上開每人每月平均消費性支出，係每人每月食品費
          、飲料費、菸草、衣著鞋襪類、房地租與水費、燃料
          燈光費、家具及家庭設備費、家事管理、保健醫療、
          運輸交通及通訊、娛樂消遣及教育文化服務、什項消
          費等12項費用統計而成，債權人爭執債務人未成年子
          女上開支出之部分項目，如房租、家事、通訊費等費
          用應予酌減，然查：
          1.與房租有關之項目為房地租與水電，涵蓋內容為房
            地粗毛額（實付房租金額、自有、自用、借用房屋
            或配住房地租設算金額）、住宅裝修費水費及隨水
            費徵收之垃圾清潔費、自用住宅居家設備及其他營
            建物保險費等，故該統計已評估各種居住形式支出
            之成本。
          2.家事管理費用，係包括房屋、家具日常生活清潔用
            品費用、保母費、傭人工資費用等等各種項目之統
            計。
          3.通訊費用，包括公共交通工具之搭乘費用、交通工
            具購之費用、公共電話費等等項目。
          該等消費統計細項內容繁複，已包括各式支出情形，
          且未區別年齡，而未成年人與成年人各項消費支出比
          例，或許不盡相同，惟既為平均值，且主計處並無另
          行統計未成年人平均消費支出，本件債權人復未提出
          主張之依據及證明，則債權人主張本件應應酌減上開
          最低生活費用，並無理由，是以上開標準審酌債務人
          未成年子女更生方案履行期間每月預定支出是否合理
          ，應屬適當。
    （二）本件債務人 2名未成年子女年紀尚幼，更生方案履行
          完畢時次子亦僅為小學中、低年級，該二名子女均就
          讀公立小學及幼稚園，惟因小學中低年級、幼稚園多
          數課程均為半天，放學後即由債務人配偶自行照護，
          以節省安親班費用，債務人配偶既負擔照護幼子之工
          作，則債務人負擔子女全部之扶養費亦屬合理，是本
          件債務人配偶雖未負擔未成年子女之扶養費，亦未失
          公平。
    （三）另按，「夫妻互負扶養義務，..其受扶養權利之順序
          與直系血親尊親同」、「受扶養權利者，以不能維持
          生活而無謀生能力者為限。前項無謀生能力之限制，
          於直系血親尊親屬不適用之」，民法第 1116之1條及
          1117條定有明文。本件債務人提出配偶國稅局財產歸
          屬資料清單及所得資料清單，證明配偶並無財產及收
          入以維持生活，另因身體健康狀況不佳及須照顧兩名
          年幼子女，無法外出工作，是依前述規定，債務人為
          配偶支付扶養費應屬合法。
    （四）末查，消費者債務清理條例第53條第1項第3款及同條
          例施行細則第27條分別規定，「最終清償期自認可更
          生方案確定之翌日起不得逾六年，但有特別情事者，
          得延長為八年」、「債務人提出之更生方案最終清償
          期逾六年者，應表明無法於六年內清償之特別情事。
          」等語，其立法理由併說明此規定係為使更生方案迅
          速進行，同時避免更生方案所訂清償期過短，致債務
          人無力履行，準此，本件債務人預定之清償金額為 9
           96,172元，佔全部債務比例35.27%，於6年期間內得
          以履行完畢，並未陳報其他特別情事得請求本院延長
          還款期間為 8年，斟酌上開條文立法意旨、債務人經
          濟生活之更生機會及債權人債權受償成數後，本件更
          生期間訂為6年，尚難謂不當。
    （五）是本件債務人每月收入扣除支出後，提出如附件所示
          之更生方案，經本院斟酌債務人收入狀況，子女年齡
          及就學情形，應有履行可能，且屬適當。
六、綜上，本件債務人有固定性收入，其所提如附件所示之更生
    方案，於斟酌債務人經濟生活之更生機會及債權人債權保障
    等事項後，認其條件公允，且無不得認可之消極事由，應予
    認可，爰裁定如主文。而債務人所提如附件所示之更生方案
    ，係本院審酌債務人收入及必要生活費用後，認為適當，如
    債務人均按更生方案如期繳款，已難有奢華之生活，債權人
    債權並得以合理受償，如債務人不按更生方案履行，債權人
    即得依消費者債務清理條例第74條規定，以更生方案為執行
    名義聲請強制執行，法院此時亦得裁定開始清算程序，均足
    實現債權人債權，故本件並無特別限制債務人生活程度之必
    要，附此敘明。
七、如不服本裁定，應於裁定送達後10日內，以書狀向司法事務
    官提出異議。
中    華    民    國    99    年    8    月    20     日
                   民事執行處司法事務官  吳佳育

司法院資訊處製作；財團法人民間司法改革基金會備份。
